臺北高等行政法院判決
　　　　　　　　　　　　　　　　　　 96年度簡字第00667號
原　　　告　甲○○
訴訟代理人　邵良正　律師
被　　　告　臺北縣政府
代　表　人　乙○○縣長）住同.
訴訟代理人　丁○○
　　　　　　戊○○兼送達代收.
　　　　　　丙○○
上列當事人間因公寓大廈管理條例事件，原告不服內政部中華民
國96年1 月11日台內訴字第0950190352號訴願決定（案號：0000
000000），提起行政訴訟。本院判決如下：
　　主  文
訴願決定及原處分關於罰鍰部分均撤銷。
訴訟費用由被告負擔。
　　事  實
一、事實概要：
    緣原告為臺北縣汐止市○○街201 巷研究苑別墅社區管理委
    員會（簡稱管委會）現任主任委員，依公寓大廈管理條例第
    36條第1 項第5 款規定，管理委員會有「住戶違規情事之制
    止及相關資料之提供」之職務，經該區住戶陳情該社區內之
    共用部分（東勢街201 巷106 弄89號前）私設道路遭占用私
    設柵欄、堆放雜物。被告派員於民國（下同）94年11月22日
    現赴場勘查，發現於1 樓外庭園處規劃之擋土牆，已變更高
    度及舖設磁磚情形，查研究苑別墅區○○街201 巷106 弄89
    號前之擋土牆上方圍牆及排水系統等，依被告84年所核發之
    「84使字第1757號使用執照」核准圖說所示，系爭區域係為
    社區○○○設○路屬共用部分，現況之排水系統、圍牆高度
    與型式明顯與原核准圖說照片及既有鄰界構造物不同，地面
    亦已舖貼石材地磚等。被告多次（95年1 月23日、95年2 月
    27日、95年3 月22日、95年6 月20日）函請管委會限期制止
    該住戶之違規行為並要求恢復原狀，若經制止不從，即應將
    該住戶之姓名、身分證字號及制止函等相關資料報請被告辦
    理，惟被告遲遲未接獲管委會執行「促請違規住戶改善或制
    止」之通知，被告認管委會主任委員甲○○違反公寓大廈管
    理條例第36條規定，先後依同條例第48條第4 款規定，以95
    年7 月10日北府工使字第950508858 號函處原告新臺幣（下
    同）1 千元罰鍰，並請於95年7 月30日前履行職務並副知該
    府，屆期未履行將連續處罰；另以95年8 月10日北府工使字
    第950577226 號函處原告2 千元罰鍰，並請於95年8 月30日
    前履行職務並副知該府，屆期未履行將連續處罰。惟被告仍
    遲遲未接獲管委會主任委員甲○○執行「促請違規住戶改善
    或制止」之通知，被告乃再依公寓大廈管理條例第48條第4
    款規定，以95年9 月14日北府工使字第0950647387號函處原
    告5 千元罰鍰，並請於95年9 月30日前履行職務並副知被告
    ，屆期未履行將連續處罰。原告不服被告上開95年9 月14日
    北府工使字第0950647387號函之處分，提起訴願遭決定駁回
    ，遂提起本件行政訴訟。訴訟中，原告減縮訴之聲明，僅對
    罰鍰部分爭執。
二、兩造聲明：
　　(一)原告聲明求為判決：1.訴願決定及原處分關於罰鍰部分均
                          撤銷。
                        2.訴訟費用由被告負擔。
　　(二)被告聲明求為判決：1.駁回原告之訴。
                        2.訴訟費用由原告負擔。
三、兩造之爭點：
　　(一)原告主張之理由：
      1.原告為台北縣汐止市東勢行201 巷研究苑別墅社區管理
        委員會（以下簡稱管委會）現任主任委員（95年6 月起
        ~ ），其前任主任委員係曾恒隆（94年6 月~95 年5 月
        ）。
      2.本事件發生之經過：
        唐輝明先向被告陳情，指「社區之共用部分私設道路遭
        （曾恒隆）占用私設柵欄、堆放雜物」。被告派員於94
        年11月22 日 現場勘查，指「曾恒隆住所（汐止市東勢
        行201 巷106 弄89號）1 樓外庭園處規劃之擋土牆，已
        變更高度及鋪設磁磚情形」，而以95年1 月23日北府工
        使字第0950048504函請管委會於95年2 月28日制止該住
        戶之違規行為並要求恢復原狀，若經制止不從，即應將
        該住戶之姓名、身分證字號及制止函等相關資料報請被
        告辦理。該函於95年3 月1 日送達，惟被告至95年3 月
        22日止，仍未接獲管委會前任主任委員曾恒隆執行「促
        請違規住戶改善或制止」之通知，被告認管委會前主任
        委員曾恒隆違反公寓大廈管理條例第36條規定，依同條
        例第48條第4 款規定，以95年3 月22日北府工使字第09
        50158585號函處曾恒隆1 千元罰鍰，並請於95年3 月31
        日前履行職務，嗣95年6 月間主任委員改為原告，被告
        再以95年6 月20日北府工使字第950455831 號函請管委
        會，履行應盡之義務，並因至95年6 月30日止仍未接獲
        管委會執行「促請違規住戶改善或制止」之通知，而以
        95年7 月10日北府工使字第950508858 號函處原告甲○
        ○1 千元罰鍰。嗣再以95年7 月20日北府工使字第0950
        501759號函促管委會依函履行義務，並因至95年8 月8
        日因仍未接獲管委會主委即原告甲○○執行「促請違規
        住戶改善或制止」之通知，再以95年8 月10日北府工使
        字第950577226 號函處原告甲○○2 千元罰鍰（以上均
        由原告訴願遭駁回，而提起行政訴訟）嗣被告再以95年
        8 月10日（按係「95年8 月9 日」之誤）以北府工使字
        第0950577226號函請管委會於95年8 月30日前制止．．
        ．至95年9 月7 日止仍未接獲管委會執行『住戶違規情
        事之制止及相關資料之提供』之通知，而認仍違反公寓
        大廈管理條例第48條第1 項第4 款規定，而以95年9 月
        14日北府工使字第0950647387號函處分原告罰鍰5 千元
        。原告不服該95年9 月14日北府工使字第0950647387號
        函處分原告罰鍰5 千元之處分而提起訴願，並請求言詞
        辯論，惟訴願機關未舉行言詞辯論，致原告於訴願中仍
        未獲陳述事實之機會，即遭訴願駁回之決定。
      3.按公寓大廈管理條例第48條第1 項第4 款規定：「管理
        負責人、主任委員或管理委員無正當理由未執行第36條
        第1 款、第5 款至第12款所定之職務，顯然影響住戶權
        益者。」，明定以「無正當理由未執行」及「未執行顯
        然影響住戶權益」為科罰前提。並非於「有正當理由而
        未執行」時亦概予處罰，故社區主任委員對於行政機關
        依同條例第36條第1 款、第5 款至第12款令辦事項，倘
        發現其係違法處分或與事實不符，經陳報理由而行政機
        關未經調查並逕令依原違法處分執行時，此時其未予執
        行即難謂非無正當理由。何況上開處罰另需具備「未執
        行顯然影響住戶權益」，故倘其未執行不但無不利於住
        戶權益，反而有利於住戶權益時，亦無上開處罰規定之
        適用，合先敘明。查，本件被告首揭各處分均係逕依唐
        輝明之片面陳情而處分，謹陳述其違法及不符事實之情
        形如下：
        (1)違法情形：
          按行政程序法第36條規定：「行政機關應依職權調
            查證據，不受當事人主張之拘束，對當事人有利及
            不利事項一律注意。」同法第37條規定：「當事人
            於行政程序中，除得自行提出證據外，亦得向行政
            機關申請調查事實及證據。但行政機關認為無調查
            之必要者，得不為調查，並於第43條之理由中敘明
            之。」。
          訴願決定書指本件事件首經被告在95年1 月23日以
            北府工使字第0950048504號函請管委會於95年2 月
            28日前制止「汐止市東勢行201 巷106 弄89號」住
            戶（即曾恒隆）佔用社區○設○路私設柵欄、堆放
            雜物影響環境品質之違規行為，並要求恢復原狀（
            證1 ），其所據係「被告派員於94年11月22日現場
            勘查，（曾恒隆住所）1 樓外庭園處規劃之擋土牆
            ，已變更高度及鋪設磁磚情形」（本件訴願決定書
            第1 頁事實欄第4 至6 行）（證2 ），惟查：
            (甲)有關被告所謂「派員於94年11月22日現場勘查，
              （曾恒隆住所）1 樓外庭園處規劃之擋土牆，已
              變更高度及鋪設磁磚情形」，與「（曾恒隆住所
              ）佔用社區共用部分私設通路私設柵欄、堆放雜
              物影響環境品質」，係風牛馬不相及之兩件事，
              被告以毫無關連性之所謂「現場勘查」作為事實
              基礎而對毫不相關之其他事項為處分，本身已缺
              乏合法之事實依據。
            (乙)而查，曾恒隆自86年間遷入「汐止市東勢行201
              巷106 弄89號」居住後，不但住所範圍完全符合
              使用執照範圍（詳後述），並無佔用社區道路之
              情事，且其住所1 樓外庭園擋土牆亦從無施工或
              變動之情事。惟被告基於同一違法處分之基礎，
              一脈相承以連續處罰之方式對原告處分罰鍰（詳
              後述），其間原告已陸續具狀提起訴願表示爭執
              ，惟被告仍一昧基於上開明顯有瑕之違法基礎，
              未進行調查亦未敘述不必調查之理由，以連續對
              原告處分罰鍰之方式迫使原告執行上述違法處分
              ，故本件其對原告連續處分罰鍰，均同有不符公
              寓大廈管理條例第48條第1 項第4 款規定處罰要
              件之情形。
        (2)與事實不符部分：（有關被告函令原告發函制止曾恒
          隆毀損擋土牆部分）
          莫需有之「曾恒隆毀損擋土牆」情節：
            (甲)本事件引發自唐輝明於94年9 月26日陳情指曾恒
              隆先生「毀損研究苑社區（汐止市○○街201 巷
              106 弄89號曾恒隆住所庭院下方）擋土牆」乙案
              ，被告未經調查，逕依唐輝明之陳情而以94年10
              月14日北府工使字第0940683840號函管委會於94
              年10月31日前對該違規行為先以書面方式制止，
              如經制止仍不從屬實，再報請被告依公寓大廈管
              理條例相關規定辦理；至報請被告處理之資料，
              請檢附書面制止函及違規戶基本資料（姓名、身
              分證字號及連絡地址）。（證3 ）
            (乙)嗣經管委會一再請求被告派員至現場會勘，被告
              於94年12月15日派員會勘結果為：「1 、現場尚
              無開發整地行為，有關社區內擋土牆上緣應為圍
              牆性質。2 、有關排水溝方向擬請工務局再予查
              核釐清」。此有被告94年12月15日北府農山字第
              0940861284號函及所附勘驗紀錄一份可證（證4
              ）。
            (丙)依上述勘驗紀錄顯示，被告於94年12月15日派員
              會勘曾恒隆1 樓外庭園時，即已顯知曾恒隆住所
              1 樓庭園並無毀損擋土牆之情形，則其隨後以95
              年1 月23日北府工使字第0950048504號函發函管
              委會，卻以「被告派員於94年11月22日現場勘查
              ，（曾恒隆住所）1 樓外庭園處規劃之擋土牆，
              已變更高度及鋪設磁磚情形」為事實基礎，令管
              委會主委去執行另一完全風牛馬不相及之「（曾
              恒隆）佔用社區共用部分私設通路私設柵欄、堆
              放雜物影響環境品質之違規行為」事項，而該函
              令執行事項卻係實際上不存在之事項（詳後述）
              ，試問：原告要如何依被告函令去制止一個實際
              上並不存在之事項？故被告本件為達到使原告執
              行上揭違法處分之目的，而對原告連續處分罰鍰
              ，明顯昧於事實。從而，原告未依其函令執行，
              即應非無正當理由。
          羅織所謂「社區之共用部分私設道路遭占用私設柵
            欄、堆放雜物」之情節。
            (甲)如前所述，被告係以所謂「被告派員於94年11月
              22日現場勘查，（曾恒隆住所）1 樓外庭園處規
              劃之擋土牆，已變更高度及鋪設磁磚情形」為事
              實基礎，函令管委會主委去執行毫無關連性之所
              謂「（曾恒隆）佔用社區共用部分私設通路私設
              柵欄、堆放雜物影響環境品質之違規行為」事項
              ，不但殊有違誤，且其後被告依該同一事實基礎
              一脈相承，先後以95年2 月27 日 北府工使字第
              0950111145號函（證5 ）、95 年6月20日北府工
              使字第0950455831號函（證6） 、95年7 月20日
              北府工使字第0950501759號函（證7 ），令管委
              會主委去執行毫無關連性之所謂「（曾恒隆）佔
              用社區共用部分私設通路私設柵欄、堆放雜物影
              響環境品質之違規行為」事項，其違誤係一脈相
              承而下。其後並因管委會未依其上開欠缺證據之
              函令事項執行，而一再處分罰鍰，有台北縣政府
              95年3 月22日北府工使字第0950158585號函（證
              8 ）、95年8 月9 日北府工使字第0950577226號
              函（證9 ）、95年9 月14日北府工使字第095064
              7387號函（證10）。
            (乙)且查，被告所謂「社區之共用部分私設道路遭占
              用私設柵欄、堆放雜物」，根本係無稽之理由，
              蓋所謂「私設道路」依法並非所謂「共用部分」
              ，理由如下：
              ａ、被告所謂「社區之共用部分私設道路遭占用
                  」部分，係指曾恒隆住所1 樓外庭園處，亦
                  即登記於曾恒隆配偶曾林玉玲名下之「台北
                  縣汐止市○○段橫科小段340-35地號」土地
                  （證11）部分，合先敘明。
              ｂ、台灣省建築管理規則第4 條規定：「本規則
                  所稱現有巷道包括左列情形：一、供公眾通
                  行, 具有公用地役關係之巷道；二、私設道
                  路經土地所有權人出具供公眾通行之同意書
                  或捐獻土地為道路使用, 經依法完成土地移
                  轉登記手續者。」（證12）又依該條第2 款
                  之規定，「私設道路」非經：(1)土地所有權
                  人出具供公眾通行之同意書；(2)捐獻土地為
                  道路使用, 經依法完成土地移轉登記手續者
                  ，並不成為「公眾通行」之巷道。被告自亦
                  應受該規則之規範。從而，縱令原告系爭私
                  有土地在「私設道路」範圍，惟原告從未出
                  具供公眾通行之同意書，更未捐獻土地為道
                  路使用，經依法完成土地移轉登記手續，故
                  依上開規則規定，根本不具備「供公眾通行
                  」之法律性質。故被告上開處分所謂「社區
                  之共用部分私設道路遭占用」，根本係違反
                  法律之無效認定。
              ｃ、公寓大廈管理條例第3 條規定：「本條例用
                  辭定義如下：．．．二、區分所有：指數人
                  區分一建築物而各有其專有部分，並就其共
                  用部分按其應有部分有所有權。．．．」。
                  故該條例所謂「區分所有」，必須具備「共
                  用部分得按數人應有部分比例享有所有權」
                  者而言。換言之，倘無法由數人按應有部分
                  比例享有所有權者，不但非屬該條例規定之
                  「區分所有」，亦非該條例規定之「共用部
                  分」，顯無疑義。茲查本件被告所謂「私設
                  道路」部分之土地，既登記於住戶曾恒隆之
                  配偶曾林玉玲外下，明顯非由社區區分所有
                  權人按應有部分比例享有所有權，依上述說
                  明，該地非屬社區之區分所有，亦非社區區
                  分所有權人所共用之部分甚明。
            (丙)綜上所述，本件被告所主張「私設道路」既係坐
              落於住戶曾恒隆私有之土地（登記所有權人為曾
              恒隆之配偶曾林玉玲），依公寓大廈管理條例第
              3 條第2 款規定，該「私設道路」不但不屬於研
              究苑別墅社區之「區分所有」範圍，尤非「共用
              部分」，故被告首揭處分謂「（曾恒隆住所）佔
              用社區共用部分私設通路」，亦屬違反公寓大廈
              管理條例第3 條第2 款之違法處分。
            (丁)又退一步言，被告縱認系爭「私設道路」應具「
              既成巷道」性質，而應屬社區住戶共用部分，惟
              此亦須該「私設道路」符合既成「既成巷道」之
              要件，始足以為此認定，茲略析實務上對「既成
              巷道」之要件如下：
              ａ、司法院大法官會議釋字第400 號解釋理由書
                  謂: 「既成道路成立公用地役關係，首須為
                  不特定之公眾通行所必要，而非僅為通行之
                  便利或省時；其次，於公眾通行之初，土地
                  所有權人並無阻止之情事；其三，須經歷之
                  年代久遠而未曾中斷，所謂年代久遠雖不必
                  限定其期間，但仍應以時日長久」，本件坐
                  落曾恒隆私有土地上之「私設道路」，並不
                  符合上述條件。
              ｂ、最高行政法院81年判字第2104號判決要旨：
                  「道路只供特定之鄰地所有人或使用人通行
                  ，則僅係該特定之鄰地所有人或使用人對之
                  有無地役權問題，尚不得遽謂該道路為既成
                  公眾通行之道路」，本件坐落曾恒隆私有土
                  地上之「私設道路」，並不符合此一條件。
              ｃ、最高行政法院76年判字第1077號判決意旨：
                  「巷路必須供公眾通行20年以上，始構成公
                  眾通行道路」，本件坐落曾恒隆私有土地上
                  之「私設道路」，仍不符合此一條件。
      4.綜上所述，本件原處分顯然違法而無效，況系爭「（曾
        恒隆）住所1 樓外庭園」之圍牆，乃社區住戶所共同期
        待維持之物，有社區住戶之連署書一份可證（證13），
        故被告以上開違法無效之處分書，令原告限令曾恒隆拆
        除該坐落於「非社區共用部分」之圍牆並回復原狀，事
        實上亦違反附近住戶共同之期望，則原告未執行上開違
        法無效處分，實際上亦未影響其他住戶權益之情形，且
        非無正當理由，自均不符公寓大廈管理條例第48條第1
        項第4 款之處罰要件，爰請求判決如原告訴之聲明。
　　(二)被告主張之理由：
      1.查建築技術規則第1 條第36款規定（附件1 ）：「道路
        ：指依都市計畫或其他法律公布之道路（得包括人行道
        及沿道路邊綠帶）或經指定建築線之現有巷道。除另有
        規定外，不包括私設通路及類似通路。」、第1 條第38
        款規定：「私設通路：基地內建築物之主要入口或共同
        出入口（共用樓梯出入口）至建築線間之通路；‧‧‧
        。」、同規則第14條第l 項第3 款規定：「基地以私設
        通路連接建築線，並作為主要進出道路者，以該私設通
        路視為面前道路。」；另按「住戶對共用部分之使用應
        依其目的即通常使用方法為之。但另有約定者從其約定
        。住戶違反第2 項規定管理負責人或管理委員會應予制
        止並得按其性質請求各該主管機關或訴求法院為之必要
        之處置。如有損害並得請求損害賠償。」「管理委員會
        之職務如下：‧‧‧五、住戶違規情事之制止及相關資
        料之提供。‧‧‧。」、「有下列行為之一，由直轄市
        縣（市）主管機關處新台幣1 千元以上5 千元必罰鍰並
        得令其限期改善或履行義務、職務屆期不改善齒履行者
        得連續處罰：‧‧‧四、管理負責人、主任委員或管理
        委員無正當理由未執行第36條第1 款、第5 款至第12款
        所定職務顯然影響住戶權益者。‧‧‧。」分別為公寓
        大廈管理條例第9 條、第36條第5 款、第48條第1 項第
        4 款定有明文。
      2.查原告所轄汐止市○○街201 巷106 弄89號前經該社區
        住，陳情（附件2 ）社區之共用部分私設通路遭佔用1
        案，被告調閱該區域原核准圖說（84使字第1757號）之
        現況圖（附件3 ）顯示，雖該區域於申請建築執照前，
        現況為供公眾通行之現有巷道；然依「一樓平面配置圖
        」（附件4 ）及該戶（編號41號）之「單元平面圖」（
        附件5 ）所示，系爭區域已規劃設計為社區○○○設○
        路（為共用部分）非屬現有巷道。至於現場被告於94年
        11月22日派員勘查，由照片顯示現況私設通路兩側之排
        水系統及圍牆高度與型式，皆與原核准圖說照片及既有
        鄰界構造物不同，地面亦已補貼石材地磚等（附件6 ）
        ，該住戶業已違反本條例第9 條之規定，本件前經被告
        以95年3 月22日北府工使字第0950158585號函處前主任
        委員曾恒隆1 千元罰鍰在案（附件7 ）。惟該社區住戶
        復於95年6 月15日陳情，被告於95年6 月20日北府工使
        字第0950455831號函請該社區管理委員會對違規戶（汐
        止市○○街201 巷106 弄89號住戶）之違規行為以書面
        方式制止，若經制止不從，即將違規戶之違規行為提供
        相關資料，再報請報被告依相關規定辦理（附件8 ）。
        惟期限屆至被告仍未接獲該社區管理委員會執行本條例
        第36條第5 款「住戶違規情事之制止及相關資料之提供
        」之職務，爰依本條例第48條第4 款規定以95年7 月10
        日北府工使字第0950508858號函處該管理委員會之主任
        委員（即原告）1 千元罰鍰，並請管理委員會於95年7
        月30日前履行職務，並將處理情形函復被告屆期不履行
        者，得連續處罰（附件9 ）。另被告於95年7 月20日又
        以北府工使字第0950501759號函請原告所屬之管理委員
        會於95年7 月30日前對違規住戶（汐止市○○街201 巷
        106 弄89號）制止其違規行為（附件10）。惟至95年8
        月10日止被告仍未接獲該委員會執行「住戶違規情事之
        制止及相關資料之提供。」之通知，遂爰依本條例第48
        條第1 項第4 款規定連續處原告2 千元罰鍰，並請於95
        年8 月30日前履行職務，屆期未履行將連續處罰（附件
        11），惟至95年9 月7 日止被告仍未接獲原告執行「住
        戶違規情事之制止及相關資料之提供。」之通知屬實，
        是再爰依本條例第48條第1 項第4 款規定連續處原告5
        千元罰鍰，並請於95年9 月30日前履行公寓大廈管理條
        例規定管理委員會之職務，屆期未履行將連續處罰（附
        件12），依法並無違誤。
      3.又原告所述系爭土地非屬共用部分1 節，經查系爭共用
        部分，係依本條例第3 條第4 款規定：「共用部分：指
        公寓大廈專有部分以外之其他部分及不屬專有之附屬建
        築物，而供共同使用者。」；與原告所引用條文，係指
        數人區分1 『建築物』，而各專有部分與共有部分不同
        ，故原告認定上係有誤解，被告裁罰事實並無錯誤。
      4.綜上所陳，本件訴訟核無理由，請依法予以駁回為禱。
　　理  由
一、按「..住戶對共用部分之使用應依其設置目的及通常使用方
    法為之。但另有約定者從其約定（第2 項）。前2 項但書所
    約定事項，不得違反本條例、區域計畫法、都市計畫法及建
    築法令之規定（第3 項）。住戶違反第2 項規定，管理負責
    人或管理委員會應予制止，並得按其性質請求該主管機關或
    訴請法院為必要之處置。如有損害並得請求損害賠償（第4
    項）。」其他類似之行為，除應依法令規定辦理外，該公寓
    大廈規約另有規定或區分所有權人會議已有決議，經向直轄
    市、縣（市）主管機關完成報備有案者，應受該規約或區分
    所有權人會議決議之限制（第1 項）。住戶違反前項規定，
    管理負責人或管理委員會應予制止，經制止而不遵從者，應
    報請主管機關依第49條第1 項規定處理，該住戶並應於1 個
    月內回復原狀。屆期未回復原狀者，得由管理負責人或管理
    委員會回復原狀，其費用由該住戶負擔。」、「住戶有下列
    情形之一者，由管理負責人或管理委員會促請其改善，於3
    個月內仍未改善者，管理負責人或管理委員會得依區分所有
    權人會議之決議，訴請法院強制其遷離：..三、其他違反法
    令或規約情節重大者。..」、「管理委員會之職務如下：..
    五、住戶違規情事之制止及相關資料之提供。」、「有下列
    行為之一者，由直轄市、縣（市）主管機關處新臺幣1 千元
    以上5 千元以下罰鍰，並得令其限期改善或履行義務、職務
    ，屆期不改善或履行者，得連續處罰：..四、管理負責人、
    主任委員或管理委員會無正當理由未執行第36條第1 款、第
    5 款至第12款所定之職務，顯然影響住戶權益者。」公寓大
    廈管理條例第9 條第2 項至第4 項、第22條第1 項第3 款、
    第36條第5 款及第48條第4 款分別定有明文。
二、緣原告為臺北縣汐止市○○街201 巷研究苑別墅社區管理委
    員會（簡稱管委會）現任主任委員，依公寓大廈管理條例第
    36條第1 項第5 款規定，管理委員會有「住戶違規情事之制
    止及相關資料之提供」之職務，經該區住戶陳情該社區內之
    共用部分（東勢街201 巷106 弄89號前）私設道路遭占用私
    設柵欄、堆放雜物。被告派員於民國（下同）94年11月22日
    現赴場勘查，發現於1 樓外庭園處規劃之擋土牆，已變更高
    度及舖設磁磚情形，查研究苑別墅區○○街201 巷106 弄89
    號前之擋土牆上方圍牆及排水系統等，依被告84年所核發之
    「84使字第1757號使用執照」核准圖說所示，系爭區域係為
    社區○○○設○路屬共用部分，現況之排水系統、圍牆高度
    與型式明顯與原核准圖說照片及既有鄰界構造物不同，地面
    亦已舖貼石材地磚等。被告多次（95年1 月23日、95年2 月
    27日、95年3 月22日、95年6 月20日）函請管委會限期制止
    該住戶之違規行為並要求恢復原狀，若經制止不從，即應將
    該住戶之姓名、身分證字號及制止函等相關資料報請被告辦
    理，惟被告遲遲未接獲管委會執行「促請違規住戶改善或制
    止」之通知，被告認管委會主任委員甲○○違反公寓大廈管
    理條例第36條規定，先後依同條例第48條第4 款規定，以95
    年7 月10日北府工使字第950508858 號函處原告新臺幣（下
    同）1 千元罰鍰，並請於95年7 月30日前履行職務並副知該
    府，屆期未履行將連續處罰；另以95年8 月10日北府工使字
    第950577226 號函處原告2 千元罰鍰，並請於95年8 月30日
    前履行職務並副知該府，屆期未履行將連續處罰。惟被告仍
    遲遲未接獲管委會主任委員甲○○執行「促請違規住戶改善
    或制止」之通知，被告乃再依公寓大廈管理條例第48條第4
    款規定，以95年9 月14日北府工使字第0950647387號函處原
    告5 千元罰鍰，並請於95年9 月30日前履行職務並副知被告
    ，屆期未履行將連續處罰。原告不服被告上開95年9 月14日
    北府工使字第0950647387號函之處分，提起訴願遭決定駁回
    ，遂提起本件行政訴訟。訴訟中，原告減縮訴之聲明，僅對
    罰鍰部分爭執。兩造分別為前揭事實欄所載之陳述，準此，
    本件爭執之重點厥為被告系爭處分是否有據。
三、查本件被告所指原告未為制止之住戶違規所在，即為臺北縣
    汐止市○○街201 巷106 弄89號前有關圍牆及排水系統之位
    置被該住戶擅自變更之情形。但查：(一)上址係曾林玉玲所有
    之私有土地並，業為兩造所不爭執，另有土地登記簿謄本影
    本附卷足稽（見本院卷第33頁）。(二)東勢街201 巷106 弄住
    宅均為透天單獨出入門戶之房屋構造，上址位於東勢街201
    巷106 弄底端，面對上址，右側即是深約5 、6 公尺之竹林
    地，竹林地與上址以駁崁為界，且無進出之道路。業經本院
    於96年8 月15日履勘，製有勘驗筆錄可憑。
四、本件被告主張依被告84年所核發84汐使字第1757號使用執照
    內「原核准圖說」所示，系爭圍牆及排水系統所在之系爭位
    置為共用部分，前經系爭社區住戶陳情有擅自變更之情事，
    被告以派員調查屬實，遂於95年2 月27日以系爭公函通知原
    告，於95年3 月15日前以書面制止住戶之違規行為，並提供
    相關資科。惟期限屆至，原告仍未履行應有之義務，被告遂
    以原告違反公寓大廈管理條例第48條第4 款規定，處分原告
    2,000 元罰鍰等語。但查：(一)依據82--0691使照原圖（參照
    本院96年簡字第666 號卷第74頁影本），上址在未建造之前
    ，是屬於現有巷道。建造後，依全區配置圖原圖（參照本院
    96年簡字第666 號卷第75頁影本）道路（即106 弄道路）虛
    線確有劃至上址與106 弄巷道上緣平行之圍牆邊。另依單元
    平面圖（參照本院96年簡字第666 號卷第76頁影本）基地內
    的106 巷道確有通達上址與106 弄上緣平行之圍牆邊，業據
    本院履勘屬實。但查上該全區配置圖及單元平面圖所劃之10
    6 弄巷道上緣，在進入上址私有地後，迄圍牆邊之部分，完
    全係曾林玉玲獨門獨戶所單獨使用之區域，圍牆之駁崁下方
    即是深約5 、6 公尺之竹林，且無進出口，基地內任何人均
    無法自106 弄巷道進出竹林，衡諸經驗法則，可知當初會製
    全區配置圖及單元平面圖時未慮及現實狀況，仍將建造前原
    有巷道之情形，套製於建造後之上址，實有繆誤，洵堪認定
    。(二)106 弄巷道在進入曾林玉玲住宅前私有土地部分，呈三
    角形區塊，一邊面對曾林玉玲住宅大門，一邊與106 弄相通
    ，一邊即係與竹林為界之駁崁（參本院卷第70頁、71頁照片
    ）。從而，可以斷定該106 弄巷道在進入曾林玉玲住宅前私
    有土地之三角地帶部分，僅曾林玉玲一家出入使用，其他任
    何社區居民根本無使用之必要與實益，其非私設道路共同使
    用部分，要無疑義。從而，原告基於其一般常識，未制止曾
    林玉玲上開改變圍牆質材及將排水系統截直取彎之行為，非
    無正當理由。
五、按公寓大廈管理條例第48條第1 項第4 款規定：「管理負責
    人、主任委員或管理委員無正當理由未執行第36條第1 款、
    第5 款至第12款所定之職務，顯然影響住戶權益者。」，明
    定以「無正當理由未執行」及「未執行顯然影響住戶權益」
    併存如為科罰之前提。社區主任委員對於行政機關依同條例
    第36條第1 款、第5 款至第12款令辦事項，倘發現其係違法
    處分或與事實不符，倘其未執行不但無不利於住戶權益，即
    與上開處罰要件有間。查本件被告認定曾林玉玲違規擅自變
    更其住宅前圍牆及排水系統，被告無正當理由未執行，係以
    曾林玉玲將原為實心板之駁崁上之圍牆變更為鐵製欄杆及將
    原通過曾林玉玲住宅前三角地帶之排水系統在進入其私有地
    前做90度垂直移置；但查：(一)上開原為實心板之圍牆（參本
    院96年簡字第666 號卷第80頁）變更為鐵製欄杆（參本院96
    年簡字第666 號卷第79頁及第119 頁）不僅未損及社區任何
    居民之權益，且具美化環境之功能，應堪認定。(二)上開原應
    通過曾林玉玲住處前三角地帶之排水系統（參本院96年簡字
    第666 號卷第80頁下圖），雖經曾林玉玲變更為在進入三角
    地帶前做90度之彎折（參本院卷第70頁、71頁照片），但無
    損於該巷弄雨水之排泄，並無影響住戶權益可言。(三)被告未
    提出任何確實證據，證明曾林玉玲上開將實心牆變更為鐵製
    欄杆及將部分排水系統截直取彎之行為，有何顯然影響住戶
    權益之處，揆諸前揭規定及說明，被告遽而裁罰身為社區主
    任委員之原告，即有未合。
六、綜合上述，住居於臺北縣汐止市○○街201 巷106 弄89號之
    曾林玉玲在其私有土地上，將與竹木為界之駁崁實心板圍牆
    變更為鐵製欄杆，及將巷道排水系統末端在進入其私有土地
    前，做90度之變折，並無顯然影響社區住戶權益之問題，原
    告身為社區主任委員基於該址現狀，未予制止，非無正當理
    由，且其未予制止亦無致顯然影響住戶權益可言，堪以認定
    ，被告基於其會勘情形，做出與住戶陳情情況（私設通路遭
    佔用私設柵欄、堆放雜物）不同之認定，固無不當；但其未
    斟酌公寓大廈管理條例第48條第4 款規定之要件，遽對原告
    施予裁罰，核有不合，訴願決定未予糾正，亦有違誤，原告
    執此指摘，訴請撤銷，為有理由，應予准許。
七、本件原告於訴訟中，減縮訴之聲明，僅對罰鍰部分爭執，因
    其訴訟標的金額未逾20萬元，為適用簡易程序事件，本判決
    爰不經言詞辯論為之；又本件待證事實已臻明確，兩造其餘
    攻擊防禦方法，核與本件判決結果不生影響，爰不逐一論述
    ，併予敘明。
八、據上論結，本件原告之訴為有理由，依行政訴訟法第236 條
    、第233 條第1 項、第98條第3 項前段，判決如主文。
中　　華　　民　　國　　96　　年　　8 　　月　　21　　日
                           第六庭法  官　闕　銘　富
上為正本係照原本作成。
本件以訴訟事件所涉及之法律見解具有原則性者為限，始得於本
判決送達後20日內向本院提出上訴狀並表明上訴理由，如已於本
判決宣示後送達前提起上訴者，應於判決送達後20日內補具上訴
理由（均按他造人數附繕本），且經最高行政法院許可後方得上
訴。
中　　華　　民　　國　　96　　年　　8 　　月　　23　　日
                                 書記官  孫　筱　晴
